【裁判字號】    99,再易,16
【裁判日期】    991111
【裁判案由】    再審之訴
【裁判全文】
臺灣板橋地方法院民事判決              99年度再易字第16號
再審原告    甲○○
再審被告    森華實業有限公司
法定代理人  乙○○
上列當事人間請求給付違約金等事件，再審原告對於本院民國99
年7 月20日本院97年度簡上字第285 號確定判決提起再審之訴，
本院判決如下：
    主  文
再審之訴駁回。
再審訴訟費用由再審原告負擔。
    理  由
一、按提起再審之訴應於30日之不變期間內提起；前項期間自判
    決確定時起算，判決於送達前確定者，自送達時起算；其再
    審之理由發生或知悉在後者，均自知悉時起算，民事訴訟法
    第500 條第1 項、第2 項前段分別定有明文。查本院97年度
    簡上字第285 號民事第二審判決係於民國99年7 月20日確定
    （因不得上訴第三審，故於宣示時確定），而於99年7 月23
    日合法送達於再審原告，有本院送達證書在卷可稽（見本院
    卷第32頁），再審原告隨即於99年8 月19日提起本件再審之
    訴，有再審聲請狀上本院收狀戳印文在卷可稽（見本院卷第
    3 頁），是再審原告提起本件再審之訴，核無逾前開30日之
    不變期間，先予敘明。
二、再審原告聲請本件再審之事由略以：
(一)、民事訴訟法第496 條第1 項第1 款規定之適用法規顯有錯誤
    者：
    再審原告在簽約前便已明確告知再審被告，裝修系爭房屋係
    為婚後居住使用，故系爭工程應如期在開工後42天（工作天
    ）完工，亦即9 月中旬完工交屋，然嗣後再審被告竟辯稱星
    期六並非工作天，依勞動基準法第30條第1 項規定意旨，以
    及兩造已合意約定隔週休週六，故再審被告於96年10月18日
    完工交屋，並無遲延云云，竟為原審採認，惟再審原告認勞
    動基準法僅係適用於再審被告與其受雇人之間，與再審原告
    無關，再審原告與再審被告間，僅係民法之承攬契約關係，
    故原審判決顯有適用法規違誤之處。其次，再審被告於原審
    主張違約金過高，應予酌減云云，亦為原審採認，然再審原
    告認系爭合約書乃再審被告預先擬訂之定型化契約，且其為
    專業經營者，對於違約金額是否過高，顯然早已自行評估過
    ，兩造簽約時，既係基於自由平等之立場而締約，再審被告
    當無事後反悔，空言指稱違約金過高之理由。原審忽視契約
    自由原則及衡平原則、舉證責任分配原則，率爾認再審原告
    未具體舉證證明因再審被告逾期完工所受之實際損害及獲利
    為何云云，而遽以酌減違約金至千分之3 ，實有適用法規違
    誤之再審事由。
(二)、民事訴訟法第436 條之7 、同法第497 條規定之就足影響於
    判決之重要證物漏未斟酌者：
    本案係為請求給付違約金之訴訟，故系爭裝修工程之逾期日
    數及違約金按日應計數額就本案之判決影響甚鉅，然原確定
    判決就本案重要證物即室內設計裝潢裝修工程合約書（下稱
    系爭合約書）所約定之內容條款、再審被告所提其中有利於
    再審原告之工作天扣除計算方式及再審原告提出之中央氣象
    局逐日逐時氣象資料表均未予斟酌，亦即有上開足以影響判
    決之重要證物漏未斟酌之再審事由。蓋系爭合約書第8 條約
    定，以書面附入本合約內作為附件者，即有補充合約書之性
    質，得視為兩造約定內容之一，故原審卷內所附施工公告既
    業已明載「自96年8 月2 日起至96年9 月15日止，為40工作
    天」，則可見再審被告對於施工期間為40工作天已有認識，
    原審遽謂此公告並非系爭合約書之附約云云，顯有就足影響
    於判決之重要證物漏未斟酌之情事。況若兩造間真有合意隔
    週休週六，則如何有以再審被告於上開公告中所寫之將於96
    年9 月15日完工之可能？可見原審判決理由相互矛盾，且就
    足以影響判決之重要證物漏未斟酌。再者，原審判決既認定
    再審被告「所為一日雨量超過5 公釐不計入工作天之抗辯，
    尚乏論據」，然又認定陽台部分之施工會受降雨影響，而予
    以扣除原定工作天數，亦即以陽台面積係占全部房屋面積之
    10％，故受雨天影響之天數為全部工期42天乘以10％亦即5
    天，而最後認定合理工作天數為47天，此顯然係判決理由前
    後矛盾，而原審未審酌再審被告所提其中有利於再審原告之
    工作天扣除計算方式及再審原告提出之中央氣象局逐日逐時
    氣象資料表，顯有再審之事由。
(三)、聲明請求：(1)原第一二審判決應予廢棄；(2)上開廢棄部分，
    再審被告應再給付再審原告新臺幣（下同）28萬8 千元；(3)
    再審及前第一二審訴訟費用均由再審被告負擔。
三、本件未經言詞辯論，再審被告無任何聲明及陳述。
四、
(一)、按民事訴訟法第496 條第1 項第1 款所謂之適用法規顯有錯
    誤者，若再審原告指摘原確定判決有適用法規顯有錯誤之再
    審事由，而未具體表明其違背之法令，僅係就原審認定事實
    職權之行使任加指摘，即難認本件有民事訴訟法第496 條第
    1 項第1 款所定適用法規顯有錯誤之再審理由。經查，原確
    定判決認依系爭合約書第5 條約定，「本工程依雙方協定於
    96年8 月2 日開工，全部工程應在開工後42天（工作天）內
    完工。如因甲方須追加工程或中途有所變更時，以致影響完
    工日期，則完工日期由雙方另行協商訂之。倘因不可抗力之
    事變，或其他不能歸究於乙方之事故致工程進行受影響時，
    應經甲方會同至現場查驗屬實者，應照不能工作之實際日數
    核算嚴懲（應為『延長』二字之誤繕）工作期限。」，可認
    兩造約定係以42個「工作天」為計算標準，而非日曆天，故
    所稱之工作天未必包括週六，再審原告雖主張包含週六，然
    並未舉證，而再審被告則抗辯依勞動基準法第30條第1 項規
    定意旨，堪認並未包含週六乙節，稽之勞動基準法第30條第
    1 項確係規定「勞工每日正常工作時間不得超過8 小時，每
    二週工作總時數不得超過84小時。」，是原確定判決認再審
    被告抗辯可採，並無適用法規顯有錯誤之情形。至再審原告
    主張勞動基準法僅得用以拘束雇主與勞工間，兩造間則係承
    攬契約關係，不能適用云云，惟按原確定判決並非將勞動基
    準法直接適用於兩造，僅係以勞動基準法之相關規定意旨用
    以判斷再審被告上揭抗辯是否有理，再審原告此部分主張，
    恐係誤會，洵無可採。其次，按約定之違約金額過高者，法
    院得減至相當之數額，民法第252 條定有明文。該規定係因
    違約金之數額，雖許當事人自由約定，然使此約定之違約金
    額，竟至超過其損害額，有顯失公平之情形時，債務人尚受
    此約定之拘束否，各國法例不一。民法則規定對於違約金額
    過高者，得由法院減至相當額數，以救濟之。蓋以保護債務
    人之利益，而期得公平之結果也，此有該條立法意旨可資參
    照。顯見我國民法就兩造間雖係基於自由意志訂定之私法契
    約，如訂約後有違約情事而生賠償違約金之約定過高者，仍
    非不得由法院酌減至相當數額，故再審原告主張原確定判決
    酌減違約金係違背私法自治原則云云，顯無理由。至於違約
    金是否相當，須依一般客觀事實，社會經濟狀況及當事人所
    受損害情形，以為斟酌之標準（有最高法院49年臺上字第80
    7 號、79年臺上字第1915號判例意旨參照），並應就債務人
    若能如期履行債務時，債權人可得享受之一切利益為衡量之
    標準（最高法院51年臺上字第19號判例意旨參照）。是若當
    事人之一造主張約定之違約金過高而對造否認時，即應由對
    造就所受損害情形、若能如期履行債務則債權人可享之利益
    等情，負舉證責任，原確定判決所為舉證責任之分配，與法
    並無違誤，再審原告此部分指摘，亦屬無理。末查，原確定
    判決業就系爭合約書約定之違約金部分詳為認定：蓋兩造簽
    訂系爭合約時之96年8 月間，一般社會交易之狀況尚屬正常
    ，並未見有何劇烈變化之異常情事發生；且依一般室內裝潢
    裝修或相關類似契約之交易常情，系爭合約約定按日以總工
    程款1%計算違約金，容屬偏高... 且系爭房屋裝修逾期未完
    成所受損害容係另行支付租金，是斟酌兩造簽訂系爭合約及
    工期時之一般客觀事實、社會經濟狀況及當事人所受損害情
    形等節，而認系爭工程原訂按日給付9 千元之違約金，實屬
    過高，應予酌減至按日以總工程款之千分之3 （亦即2,700
    元）較為允適等語，難見有何違反公平原則之情事，況再審
    原告復未提出何等證據證明原確定判決所為違約金酌減之認
    定，有違反衡平原則之事由。此外，再審原告並未具體指摘
    原確定判決尚有何適用法規顯有錯誤之再審事由，且未具體
    表明其違背之法令，從而，難認原確定判決有何適用法規顯
    有錯誤之再審理由。
(二)、次按民事訴訟法第436 條之7 、第497 條規定所稱「就足影
    響於判決之重要證物漏未斟酌」，係指足以影響判決基礎之
    重要證物，雖在前訴訟程序中業已提出，然未經確定判決加
    以斟酌而言，須再審原告在前訴訟程序言詞辯論終結前已經
    提出，原判決漏未於判決理由中斟酌，且未於判決理由中說
    明其無調查、斟酌之必要或雖經調查而未於判決中斟酌者而
    言。經查，原確定判決認系爭合約第3 條約定再審被告依再
    審原告指示依設計圖、施工說明及估價單（如附件），經再
    審原告簽證同意後，依所列項目施工；第8 條則約定系爭工
    程範圍得隨時經兩造同意後增減之，其增減部分如與系爭合
    約附件內所訂項目相同時，即比照該單價計算增減金額，如
    增減之項目與系爭合約附件有所不同時，應由兩造議定其金
    額，由再審被告簽認後施工，並用書面附件系爭合約內作為
    附件。而再審原告所舉施工公告上所載係再審被告對社區民
    眾所為之工期公告，目的乃在對社區住戶預告施工期間，而
    就造成之不便致歉等，核與設計圖、施工說明及估價單、追
    加減工程、項目之約定等均無關，且其公告對象係與系爭合
    約無涉之第三人即房屋所屬社區之其他住戶，況該公告上有
    關工期之計算亦有顯然錯誤部分，是再審原告據以主張該施
    工公告得為系爭合約之附件，可證兩造工期之約定云云，自
    無可採等語。是原確定判決就再審原告所舉上揭證物業經斟
    酌，且足認其與判決結果不生影響，並無漏未斟酌之情事。
    其次，就再審被告抗辯之「一日雨量超過5 公釐不計入工作
    天乃工程慣例」乙節，原確定判決業已認定因再審被告未就
    此盡舉證之責，故認不可採。另就系爭工程陽台部分（此外
    均屬室內工程，為兩造所不爭執），認係室外工程，衡諸常
    情，可認會受降雨情形所影響，故原確定判決乃以系爭房屋
    之陽台面積（9.28平方公尺）約占房屋面積（97.31 平方公
    尺，即總面積85.65 平方公尺加陽台9.28平方公尺、雨遮2.
    38平方公尺面積而得）之10％，而以遇雨天之陽台施作工程
    部分，得依工期42個工作天加計10％即5 個工作天（小數點
    以下無條件進入）為允適予以計算等語。觀之原確定判決論
    理內容，並無矛盾，且業已審酌中央氣象局逐日逐時氣象資
    料表等證據，並無再審原告主張之就足以影響判決之重要證
    物漏未斟酌之再審事由。是再審原告遽執前詞主張本件具有
    再審事由，委無足採。
五、綜上所述，原確定判決並無再審原告所指適用法規顯有錯誤
    ，或就足影響於裁判之重要證物漏未斟酌之再審事由，再審
    原告提起本件再審之訴，顯無再審理由，爰依民事訴訟法第
    502 條之規定，不經言詞辯論，以判決駁回再審原告之訴。
    又本件既無再審事由存在，有關本案部分是否有理由之爭點
    ，自無庸再予詳加論述，附此敘明。
六、據上論結，本件再審之訴顯無理由，依民事訴訟法第505 條
    、第502 條第2 項、第78條，判決如主文。
中    華    民    國    99    年    11    月    11    日
                  民事第三庭  審判長法  官  陳財旺
                                    法  官  許瑞東
                                    法  官  吳金芳
以上正本證明與原本無異。
本件判決不得上訴。
中    華    民    國    99    年    11    月    11    日
                                    書記官  陳昭綾

司法院資訊處製作；財團法人民間司法改革基金會備份。
